【裁判字號】    96,上易,803
【裁判日期】    970624
【裁判案由】    返還借款等
【裁判全文】
臺灣高等法院民事判決                 96年度上易字第803號
上  訴  人  生洋物流股份有限公司
法定代理人  丙○○
訴訟代理人  張仁龍律師
複代理人    林攸彥律師
被上訴人    乙○○
                        政事務所)
被上訴人    丁○○
右當事人間返還借款等事件，上訴人對於中華民國96年7 月12日
臺灣臺北地方法院96年度訴字第457 號第一審判決提起上訴，本
院於97年6 月10日言詞辯論終結，判決如下：
    主  文
原判決關於駁回上訴人後開第二項之訴部分，及訴訟費用（確定
部分除外）之裁判廢棄。
被上訴人乙○○應給付上訴人新台幣參拾陸萬元，及自民國96年
4月21日起，至清償日止，按週年利率百分之五計算之利息。
其餘上訴駁回。
第一、二審訴訟費用（確定部分除外），由被上訴人郭婷立負擔
八分之三，餘由上訴人負擔。
    事實及理由
一、本件被上訴人未於言詞辯論期日到場，核無民事訴訟法第
    386 條所列各款之情形，爰依上訴人聲請，由其一造辯論而
    為判決。
二、上訴人起訴主張：被上訴人丁○○、乙○○分別係瑞客科技
    股份有限公司（下稱瑞客公司）之負責人及業務經理，其二
    人共同佯以關貿網路網站係其開發設計之詐術，致伊陷於錯
    誤，於93年10月27日與瑞客公司簽立總價新台幣（下同）50
    萬元之「物流倉儲管理系統」專案系統開發合約書（下稱系
    爭契約），被上訴人得款後，無履約之意亦無履約能力，伊
    不得已解除契約，並由丁○○簽發面額50萬元之本票用以清
    償瑞客公司應返還之50萬元，惟屆期不獲兌現，伊始知受騙
    ；期間，乙○○向伊借款36萬元，約定於94年9 月30日前清
    償，瑞客公司、丁○○則分別簽發面額均為36萬元之支票、
    本票各乙紙，用以支付乙○○之前開借款，然屆期亦均未兌
    現，爰依票據、民法解除契約回復原狀、第184 條第1 項後
    段、第185 條侵權行為及消費借貸之法律關係，請求：
    (一)瑞客公司應給付上訴人票款36萬元，及自票載到期日（94
    年10月15日）起按年息6%計算之利息。(二)丁○○應給付上訴
    人票款86萬元，其中36萬自票載到期日（94年12月16日）起
    ，另50萬元自票載到期日（94年12月31日）起至清償日止按
    年息6%計算之利息。(三)乙○○應給付上訴人86萬元及自起訴
    狀繕本送達之翌日起至清償日止按年息5％計算之利息。(四)
    瑞客公司應給付上訴人50萬元，及自起訴狀繕本送達之翌日
    起至清償日止按年息5%計算之利息。(五)上四項聲明，如有任
    一被上訴人為清償，於清償之範圍內其餘被上訴人免其責任
    。(六)第(一)、(二)項聲明請依職權宣告假執行；第(三)、(四)項聲明
    請准予提供擔保宣告假執行。
三、被上訴人未於言詞辯論期日到場，亦未提出書狀作何聲明或
    陳述。
四、原審對上訴人之請求，判決：(一)瑞客公司應給付上訴人36萬
    元，及自94年10月15日起至清償日止，按年息6%計算之利息
    。(二)丁○○應給付上訴人86萬元，及其中36萬元部分，自94
    年12月16日起，其中50萬元部分，自94年12月31日起，均至
    清償日止，按年息6%計算之利息。(三)瑞客公司應給付上訴人
    50萬元，及自95年12月21日起至清償日止，按年息5%計算之
    利息。(四)上三項聲明，如瑞客公司、丁○○已履行給付，他
    被上訴人免給付義務。(五)上訴人其餘之訴駁回，及假執行之
    宣告。上訴人不服，就其敗訴部分提起上訴，並減縮（見本
    院卷第45頁反面）聲明為：(一)原判決不利於上訴人部分廢棄
    。第一項廢棄部分，丁○○、乙○○應連帶給付上訴人50萬
    元，及自96年4 月21日起至清償日止按年息5%計算之利息。
    (二)乙○○應給付上訴人36萬元及自96年4 月21日起至清償日
    止按年息5 ％計算之利息（瑞客公司應給付票款36萬元、解
    約款50萬元、利息及羅龍翔給付票款86萬元、利息部分，未
    據上訴，已告確定）。
五、得心證之理由：
  (一)被上訴人共同侵害上訴人50萬元部分：
    上訴人主張：丁○○、乙○○共同佯以關貿網路網站係其開
    發設計之詐術，致伊陷於錯誤，簽訂系契約，被上訴人得款
    後，無履約之意亦無履約能力，伊不得已解除契約，並由丁
    ○○簽發面額50萬元之本票用以清償瑞客公司應返還之50萬
    元，惟屆期不獲兌現，伊始知受騙，顯係以背於善良風俗之
    方法行為加損害於伊等語。本院查：
    (1)上訴人主張與瑞客公司訂立系爭契約、匯款50萬元、丁○
      ○簽發50萬元本票未兌現乙節，業據提出合約書、匯款單
      、本票為證，被上訴人復未到場爭執其真正，自堪信為真
      實。
    (2)惟，按因故意或過失，不法侵害他人之權利者，負損害賠
      償責任。故意以背於善良風俗之方法，加損害於他人者，
      亦同，民法第184 條第1 項定有明文。是因侵權行為所發
      生之損害賠償請求權，自以有故意或過失不法侵害於他人
      權利，或故意以背於善良風俗之方法，加損害於他人為成
      立要件。
    (3)證人即上訴人公司之經理甲○○固證稱：「…93年間（上
      訴人）為了開發倉儲管理系統軟體，經上網找到（瑞客公
      司），我是（上訴人）對外窗口，（瑞客公司）是業務經
      理乙○○與我聯絡…我認為乙○○和瑞客公司對於上訴人
      要求軟體是沒有能力完成的，被上訴人在網上的廣告，讓
      我們認為有能力完成的。（問：如何廣告讓你們誤認？）
      關貿的網站是他們做的」（見本院卷第87-88 頁）。然，
      證人甲○○係上訴人公司之經理亦係系爭契約之承辦人員
      ，其證詞難免偏頗；所述被上訴人在「網上廣告」關貿網
      站係其製作，與上訴人主張被上訴人「向上訴人佯稱」關
      貿網站係其製作之行為態樣並不相同，且未能提出被上訴
      人宣稱關貿網站係其製作之「網上廣告」以供審酌，尚難
      信以為真。矧，質諸證人甲○○「關貿網站不是他們做的
      嗎」？答稱：「我們沒有證據證明，是不是他們做的」；
      問：「丁○○做了何事」？答稱：「談好了之後丁○○來
      簽契約的」；問：「乙○○做了何事」？答稱：「93年間
      我們就與瑞客公司接觸，94年間…瑞客提供的電腦很不穩
      定，通知瑞客修理，但他們沒有意願來修理，當初簽約就
      要求瑞客公司要提供一套穩定系統可供使用」，問：「乙
      ○○當時有無騙你們」？答以：「乙○○只是業務經理，
      對於系統瞭解度沒有瑞客公司工程師的好」（見本院卷第
      87頁反面）。丁○○係瑞客公司之責責人，其單純代表公
      司簽訂系爭契約之行為，與業務經理乙○○因對系統瞭解
      度沒有瑞客公司工程師好之行為，均難認係「佯稱曾設計
      開發關貿網路網站之詐術行為」；瑞客公司訂約後又已提
      出物流倉儲之管理系統，只是「電腦很不穩定」，經通知
      修理未修理而已，則證人甲○○之證詞自亦不足以證明被
      上訴人有何詐害上訴人50萬元之「故意」或「背於善良風
      俗之方法」加損害於上訴人。
    (4)上訴人又提出載有「關貿網路股份有限公司版權所有、轉
      載必究」之關貿網路首頁（見本院卷第57頁），用以證明
      該網站非被上訴人製作。但，上開記載除表彰關貿網路內
      容之著作權，屬關貿網路股份有限公司外，並不足以證明
      該網站即係關貿網路股份有限公司製作，且該網路系統之
      內容為何？與上訴人所需之物流倉儲管理系統有何共同性
      ？丁○○、乙○○如何故意施以詐術？如何背於善良風俗
      ？如何致上訴人陷於錯誤？上訴人均未具體敘明與本案之
      關連性，該網頁不足採為有利於上訴人之證據。
    (5)此外，上訴人復未舉證證明被上訴人有何「故意」或「背
      於善良風俗之方法」加損害於上訴人所有50萬元之行為，
      則其主張被上訴人二人共同侵權云云，自不足採信。
  (二)乙○○借款36萬元部分：
    上訴人主張：乙○○借款36萬元部分，業據提出內容載有「
    立借據人乙○○…本人乙○○因私事急用調借參拾陸元整將
    於94年9 月30日前全數清償…」之借據為證；證人甲○○亦
    證稱：「系統開發中乙○○打電話開口向老闆借…老闆告訴
    我說她的前夫向地下錢莊借錢，地下錢莊到她家裡押她的小
    孩，老闆怕乙○○出事放任系統無法管理，所以同意由公司
    借款36萬元給乙○○…乙○○有簽借據，借據是我們公司小
    姐打的，錢羅老闆已經先給了…36萬元是由上訴人公司支出
    的，借款二天後，我才拿借據到桃園給乙○○簽，要乙○○
    簽字之前，我跟乙○○說36萬元是公司支出的，所以要簽這
    張借據，乙○○有拿到36萬元才會簽這張借據，乙○○承諾
    …要還但沒有還，我們打電話給被上訴人公司，系統也都不
    管，所以被上訴人公司就開票給我們，但票也都跳票」等語
    （見本院卷第88頁）；再將借據上立借據人「乙○○」、本
    人「乙○○」（見原審卷第6 頁）與系爭契約書上乙方：瑞
    客公司授權代表「乙○○」（見原審卷第17頁）之簽名，其
    運筆方式，以肉眼比對，核屬相符，是上訴人主張乙○○借
    款36萬元之事實，應堪信為真實。
六，綜上所述，上訴人並未能證明被上訴人有何共同侵權之行為
    ，其本於民法第184 條第1 項後段、第185 條侵權行為之法
    律關係，請求被上訴人應連帶給付50萬元，及自起訴狀繕本
    送達後之96年4 月21日起至清償日止按年息5%計算之利息，
    為無理由，不應准許；上訴人依據消費借貸之法律關係，請
    求乙○○應給付上訴人36萬元及自94年9 月30日清償日後之
    96年4 月21日起至清償日止按年息5 ％計算之利息，為有理
    由，應予准許。原審就上開應准許部分，為上訴人敗訴之判
    決，尚有未洽，上訴意旨求予廢棄改判，為有理由，爰由本
    院予以廢棄改判如主文第二項所示。至於上訴人之請求不應
    准許部分，原判決為上訴人敗訴之判決，並駁回其假執行之
    聲請，經核於法並無不合，上訴意旨求予廢棄改判，為無理
    由，應駁回其上訴。
七、本件事證已臻明確，兩造其餘攻擊、防禦方法及未經援用之
    證據，經本院審酌後認對判決結果不生影響，爰不一一論列
    ，附此敘明。
八、據上論結，本件上訴為一部有理由，一部無理由，依民事訴
    訟法第463 條、第385 第1 項前段、第450 條、第449 條第
    1 項、第79條但書，判決如主文。
中    華    民    國    97    年    6     月    24    日
                    民事第十五庭
                        審判長法  官  林恩山
                              法  官  黃國忠
                              法  官  陳雅玲
正本係照原本作成。
不得上訴。
中    華    民    國    97    年    6     月    24    日
                              書記官  葉國乾


司法院資訊處製作；財團法人民間司法改革基金會備份。
